【裁判字號】    98,消債更,113
【裁判日期】    980730
【裁判案由】    聲請更生程序
【裁判全文】
臺灣高雄地方法院民事裁定           98年度消債更字第113號
聲  請  人  甲○○
                        之14.
上列當事人因消費者債務清理條例事件聲請更生，本院裁定如下
：
  主  文
聲請人即債務人自中華民國九十八年七月三十日下午四時起開始
更生程序。
命司法事務官進行本件更生程序。
  理  由
一、聲請人意旨略以：聲請人即債務人現積欠台新國際商業銀行
    股份有限公司（下稱台新銀行）等金融機構債權人共計新台
    幣（下同）3,554,939 元，於民國95年6 月間曾依「中華民
    國銀行公會會員辦理消費金融案件無擔保債務協商機制」，
    請求最大債權銀行即台新銀行共同協商債務清償方案，就當
    時無擔保債務欠款達成還款協議，約定自95年7 月起，按月
    繳納38,643元之方式償還，然因聲請人於95年7 月間發生車
    禍，於10月及11月共賠償50萬元，故在95年10月毀諾，嗣於
    消費者債務清理條例施行後，因尚有債務未曾協商，乃再檢
    具清冊向最大債權銀行申請協商，惟遭以曾參與銀行公會協
    商機制成立為由，致協商不成立。現聲請人平均每月薪資約
    有37,581元，但每月需支付膳食費5,100 元、水電瓦斯費3,
    800 元、3 名子女扶養費21,000元，實已無法清償債務，為
    此，爰依法聲請准予裁定更生等語。
二、按債務人不能清償債務或有不能清償之虞者，得依本條例所
    定更生程序，清理其債務；債務人無擔保或無優先權之債務
    總額未逾1,200 萬元者，於法院裁定開始清算程序或宣告破
    產前，得向法院聲請更生；債務人對於金融機構因消費借貸
    、自用住宅借款、信用卡或現金卡契約而負債務，在聲請更
    生或清算前，應提出債權人清冊，以書面向最大債權金融機
    構請求協商債務清償方案，並表明共同協商之意旨；法院開
    始更生程序之裁定，應載明其年、月、日、時，並即時發生
    效力；法院裁定開始更生或清算程序後，得命司法事務官進
    行更生或清算程序，必要時得選任律師、會計師或其他適當
    之自然人或法人一人為監督人或管理人，消費者債務清理條
    例第3 條、第42條第1 項、第151 條第1 項、第45條第1項
    、第16條第1 項分別定有明文。次按債務人與金融機構協商
    成立者，不得聲請更生或清算。但因不可歸責於己之事由，
    致履行顯有重大困難者，不在此限。本條例施行前，債務人
    依金融主管機關協調成立之中華民國銀行公會會員辦理消費
    金融案件無擔保債務協商機制與金融機構成立之協商，準用
    前項之規定。消費者債務清理條例第151 條第1 項、第5項
    、第6 項亦分別定有明文。而上開條文第5 、6 項中所稱之
    「金融機構」，應係指「債務人之金融機構債權人全體」而
    言，蓋苟不為如此之解釋，則債務人可任意與其債權人中任
    一債權人達成協商，而其他債權金融機構亦可輕易破壞協商
    結果，易致前置協商制度無從發揮其應有之功能，而破壞立
    法目的中疏減法院負擔，有效分配司法資源之重要精神。故
    債務人雖於消費者債務清理條例施行前，依金融主管機關協
    調成立之中華民國銀行公會會員辦理消費金融案件無擔保債
    務協商機制，與金融機構進行協商，惟如未與「全體債權金
    融機構」進行協商，自應於聲請更生或清算前，依上開條文
    之規定，再向最大債權銀行聲請進行債務協商；如協商不成
    立，即應認符合上揭消費者債務清理條例第151 條第1 項之
    規定，得向法院聲請更生或清算，不受同條第5 、6 項所定
    須有「因不可歸責於己之事由，致履行原協商顯有重大困難
    」之限制，惟仍須具備「不能清償債務」或「不能清償債務
    之虞」之要件，法院始得裁定准予更生或清算，合先敘明。
三、經查：
(一)聲請人主張其於95年6 月間曾依「中華民國銀行公會會員辦
    理消費金融案件無擔保債務協商機制」，請求最大債權銀行
    即台新銀行共同協商債務清償方案，就當時無擔保債務欠款
    達成還款協議，約定自95年7 月起，按月繳納38,643元之方
    式償還，後因故在95年10月毀諾，嗣於消費者債務清理條例
    施行後，因尚有債務未曾協商，乃再檢具清冊向最大債權銀
    行申請協商，惟遭以曾參與銀行公會協商機制成立為由，致
    協商不成立等情，有前置協商退件通知函、無擔保債務還款
    計畫、當事人綜合信用報告－債務清理條例前置協商專用債
    權人清冊在卷可稽（見本院卷第29頁至第34頁、第122 頁至
    125 頁），堪信為真。依前揭說明意旨，本件聲請更生並不
    受消費者債務清理條例第151 條第5 項、第6 項規定之限制
    ，而聲請人既已依同條例第151 條規定行前置協商程序而不
    成立，本院即應審酌聲請人是否已陷於不能清償債務或有不
    能清償之虞。
(二)又聲請人主張其每月薪資約為37,581元之事實，業據其提出
    97年度綜合所得稅各類所得資料清單（見本院卷第126 頁）
    為證，核屬相符，堪認為真實。又聲請人主張其每月需支付
    個人生活費8,900 元、3 名子女扶養費21,000元等語，而查
    聲請人之3 名子女均未成年，且名下並無財產，96年度亦無
    所得，有戶口名簿、財產歸屬資料清單、綜合所得稅各類所
    得資料清單可憑（見本院卷第13頁、第79頁至87頁），故聲
    請人就其子女負有扶養之義務，惟因該3 名未成年子女之扶
    養義務人除聲請人外，尚有聲請人之前配偶陳秀珍，是聲請
    人僅負2 分之1 之扶養義務，依此計算，聲請人每月之生活
    必要費用及扶養費應為19,400元。
(三)再者，聲請人目前積欠3,706,520 元之債務，其中無實物擔
    保之授信債務為1,688,000 元、信用卡債務為2,018,520 元
    ，（參卷附「當事人綜合信用報告- 債務清理條例前置協商
    專用債權人清冊」，本院卷第124 頁），倘分別以年息10%
    、20% 之一般利率計算，每月應負擔之利息分別為14,067元
    、33,642元，合計為47,709元，以聲請人上開每月收入僅37
    581 元，實無法維持生活必需及負擔利息，更遑論清償此部
    分借款本金，則依聲請人目前收入情形，確有不能清償債務
    之虞之情事，應堪認定。
四、綜上所述，本件聲請人為一般消費者，並未從事營業活動，
    其有無法清償上開債務之情事，所負無擔保或無優先權之債
    務，並未逾1,200 萬元，於消費者債務清理條例施行後曾向
    最大債權金融機構申請協商而不成立，且未經法院裁定開始
    清算程序或宣告破產。此外，本件又查無消費者債務清理條
    例第6 條第3 項、第8 條或第46條各款所定駁回更生聲請之
    事由存在。從而，聲請人聲請更生，洵屬有據，應予准許，
    並依上開規定命司法事務官進行本件更生程序。
五、依消費者債務清理條例第11條第1 項、第45條第1 項、第16
    條第1 項，裁定如主文。
中    華    民    國    98    年    7     月    30    日
                   民事第六庭  法  官    楊國祥
以上證明與原本無異。
本裁定已於98年7月30日下午4時公告。
本件不得抗告。
中    華    民    國    98    年    7     月    30    日
                                書記官   王楨珍


司法院資訊處製作；財團法人民間司法改革基金會備份。
